【裁判字號】    90,訴,645
【裁判日期】    901009
【裁判案由】    偽造文書
【裁判全文】
臺灣板橋地方法院刑事判決                            九十年度訴字第六四五號
    公  訴  人  臺灣板橋地方法院檢察署檢察官
    被      告  戊○○
    選任辯護人  江松鶴
右列被告因偽造文書案件，經檢察官提起公訴 (八十九年度偵字第一三一七八號)，
本院判決如左：
    主  文
戊○○行使明知為不實之事項，而使公務員登載於職務上所掌之公文書，足以生損害
於公眾及他人，處有期徒刑參月，如易科罰金以參佰元折算壹日。
其餘被訴行使偽造私文書及使公務員登載不實文書部分免訴。
    事  實
一、戊○○之父親林正吉於民國七十七年十一月二十九日死亡，遺有坐落桃園縣大溪
    鎮○○段第五二二、五二三、五三四地號土地，依法應由戊○○與母親林簡阿華
    （即林正吉之配偶），及戊○○之姐妹己○○、丙○○、丁○○、乙○○（即林
    正吉之女兒）等人共同繼承，戊○○竟向己○○等四位姊妹誆稱，為辦理繼承需
    其等印鑑及印鑑證明，己○○等四人不疑，遂將向戶政機關申請所得之印鑑證明
    及印鑑章交付戊○○，戊○○於七十七年十二月三十日，將印鑑章蓋於拋棄繼承
    書上，並持之向台灣桃園地方法院申報拋棄繼承，經該院於七十八年一月六日通
    知准予備查，戊○○遂於同年三月四日持法院備查函等文件，向大溪地政事務所
    申報由其一人繼承上開土地，使不知情之承辦繼承登記之地政事務所人員，登載
    於職務上掌管土地登記簿謄本上，並發給所有權狀予戊○○，足生損害於己○○
    等四人及地政機關對地籍管理之正確性（此部分已罹於追訴權時效）。嗣戊○○
    為出售上開土地，另基於行使登載不實之所有權狀故意，於八十五年一月二十九
    日，持上開土地所有權狀及登記簿謄本，以買賣為由將上開二筆土地移轉登記至
    買受人張一峰、張一岳名下。
二、案經己○○、丙○○、丁○○、乙○○訴請臺灣板橋地方法院檢察署檢察官偵查
    起訴。
    理  由
一、訊據被告戊○○雖坦承於上開時地將上開土地由其一人辦理單獨繼承及出售移轉
    登記予他人之情不諱，惟矢口否認有何犯行，辯稱：告訴人己○○等四人確實同
    意拋棄繼承，己○○四人親自請領印鑑證明及交付印鑑章，隨伊去甲○○代書事
    務所辦理拋棄繼承蓋章等語云云。經查，告訴人己○○、丙○○、丁○○、乙○○於偵查及本院審理時一致指訴：父親過世後被告說要辦理繼承登記，囑伊等辦
    理印鑑證明，伊等相信而辦理，交付印鑑證明及印章予母親保管，被告竟因而持
    其等印鑑證明及印章去偽造拋棄繼承，被告因此單獨繼承該土地，伊等當時均不
    知情，被告後來將土地出售他人而得大筆款項，伊等於八十八年十二月間發現被
    告愈來愈富有，懷疑而去調查，因而始知悉上情等語。又查，證人林簡阿華於偵
    查及本院調查時均附和被告證稱：己○○、丙○○、丁○○、乙○○四人當時均
    同意拋棄繼承，將其等印鑑證明及印鑑章給伊保管，戊○○因此單獨繼承土地等
    語。然證人林簡阿華目前與其獨子戊○○同住，抱持傳統觀念，認為財產應由兒
    子繼承，證詞難免偏頗被告，因此難以採信。再查，證人甲○○於偵查中具結證
    稱：本件繼承拋棄證明書上面之林簡阿華、己○○、丙○○、丁○○、乙○○姓
    名均係伊筆跡繕寫，至於其等印文是誰蓋的，伊就不清楚，因為時間太久，伊不
    記得當時是戊○○自己或戊○○兄妹等人一起來辦理，但本件是戊○○來找伊辦
    理等語（見他字卷第十九頁反面）。證人甲○○於本院調查時改口證稱：被告戊○○來委託伊辦理本件拋棄繼承，伊要戊○○準備相關人的印鑑證明及印鑑章，
    後來戊○○就帶拋棄繼承的人至伊事務所蓋章，伊持向法院申報，法院准予備查
    之公文係寄至伊事務所即大溪鎮○○路二十三號代收等語（見本院六月二十六日
    筆錄）。證人甲○○於偵查中先稱因時間太久不記得告訴人有否至伊事務所蓋章
    ，嗣於本院調查時卻具體稱告訴人有隨被告至伊事務所蓋章，前後所述不一，應
    以初次作證所述即偵查中證詞較可信，其於本院改口所證，應係事後迴護被告之
    詞，不足採信。況依社會常情，若告訴人己○○四人當時出於自願拋棄繼承，則
    其等既不畏繁瑣親自至戶政事務所請領印鑑證明，其等應當自書拋棄繼承或於其
    上親自用印，並親自向法院申報拋棄繼承，然本案告訴人四人並未親自書寫或用
    印於拋棄繼承申請書上，且拋棄繼承申請書之送達代收人記載均係林簡阿華，且
    送達地址係甲○○之代書事務所，此有臺灣桃園地方法院之郵務送達證書影本（
    附於偵字卷第八頁）可證。足證被告戊○○為掩飾其違法辦理繼承事實，不使告
    訴人親自書寫拋棄繼承書且拋棄繼承申請書之送達代收人均寫林簡阿華且不向告
    訴人送達，所辯告訴人自願拋棄繼承云云，無非飾卸之詞，不足採信。此外，復
    有拋棄證明書影本、土地登記謄本（附於他字卷第五至九頁）可憑。本件被告犯
    行明確，洵堪認定。
二、核被告戊○○行使偽造拋棄繼承書，使地政事務所公務員登載於所掌公文書上，
    係犯刑法第二百十六條、第二百十條行使偽造私文書罪，及刑法第二百十四條之
    使公務員登載不實文書罪；惟按該等犯罪之法定刑係五年以下有期徒刑、三年以
    下有期徒刑，依刑法第八十條第二款規定，追訴權時效係十年；本件被告戊○○
    犯行使偽造拋棄繼承書、使公務員登載不實之犯罪時間係七十七年、七十八年間
    ，告訴人遲於八十九年五月二十四日始提出告訴，早已罹於追訴權時效，應為免
    訴判決。至於被告戊○○於八十五年間行使登載不實之所有權狀，係犯刑法第二
    百十六條、第二百十四條之行使使公務員登載不實文書罪，此部分尚未罹於追訴
    權時效，公訴人認與前揭部分犯罪有牽連關係，惟按前揭部分犯罪與此部分犯罪
    時間相隔七、八年，難認被告戊○○係基於一個牽連犯意為之，應係分別犯意所
    為，並無牽連關係，附此說明。爰審酌被告之品行、犯罪之動機，所用之手段、
    所生損害，及犯罪後態度等一切情狀，量處如主文所示之刑，並諭知易科罰金之
    折算標準。又被告戊○○行為後，刑法第四十一條之規定，業經於九十年一月四
    日修正，並經總統於九十年一月十日公布，依法於九十年一月十二日生效，而修
    正後之刑法第四十一條第一項之規定，對於被告並無不利，依刑法第二條第一項
    前段之規定，適用裁判時之新法。
據上論斷，應依刑事訴訟法第二百九十九條第一項前段、第三百零二條第二款、刑法
第二百十六條、第二百十四條、第二條第一項前段、第四十一條第一項、罰金罰鍰提
高標準條例第一條、第二條，判決如主文。
本案經檢察官陳伯厚到庭執行職務。
中      華      民      國    九十      年      十      月      九      日
                                      臺灣板橋地方法院刑事第二庭
                                          法  官  黃  惠  瑛
右正本證明與原本無異。
如不服本判決，應於判決送達後十日內，向本院提出上訴狀。
                                          書記官  陳  旻  源
中      華      民      國    九十      年      十      月      十一    日
附錄本案論罪科刑法條全文：
刑法第二百十六條
行使第二百十條至第二百十五條之文書者，依偽造、變造文書或登載不實事項或使登
載不實事項之規定處斷。
刑法第二百十四條
明知為不實之事項，而使公務員登載於職務上所掌之公文書，足以生損害於公眾或他
人者，處三年以下有期徒刑、拘役或五百元以下罰金。


司法院資訊處製作；財團法人民間司法改革基金會備份。
